【裁判字號】    96,訴,1983
【裁判日期】    970808
【裁判案由】    分割共有物
【裁判全文】
臺灣桃園地方法院民事判決              96年度訴字第1983號
原      告  庚○○
訴訟代理人  戊○○
原      告  己○○
訴訟代理人  丁○○○
原      告  乙○○
            辛○○
            壬○○
上2 人共同
訴訟代理人  丙○○○
被      告  癸○○
訴訟代理人  甲○○
上列當事人間請求分割共有物事件，於民國97年7 月11日辯論終
結，本院判決如下：
    主  文
兩造共有坐落於桃園縣龜山鄉○○○段大湖頂小段八五之九地號
土地，應予分割。分割方法如附圖二（即桃園縣桃園地政事務所
土地複丈成果圖乙案），其中：
(一)圖示編號A 、B 、C 、D 所示土地（面積合計壹仟零玖拾伍平
  方公尺）歸被告所有。
(二)圖示編號E 、F 、G 、H 、I 、J 、K 所示土地（面積合計壹
  仟零玖拾柒平方公尺）歸原告乙○○、辛○○、壬○○分別共
  有，其中原告乙○○應有部分為二分之一、原告辛○○、壬○○應有部分各四分之一。
(三)圖示編號L 、M 、N 、O 、P 所示土地（面積合計壹仟零玖拾
  陸平方公尺）歸原告庚○○、己○○分別共有，其中原告庚○○應有部分為三分之二、原告己○○應有部分三分之一。
原告其餘之訴駁回。
訴訟費用由被告負擔三分之一，原告乙○○負擔六分之一，原告
辛○○負擔十二分之一，原告壬○○負擔十二分之一，原告庚○○負擔九分之二，原告己○○負擔九分之一。
    事實及理由
一、本件原告乙○○經合法通知，未於最後言詞辯論期日到場，
    核無民事訴訟法第386 條所列各款情形，爰依被告之聲請，
    由其一造辯論而為判決。
二、原告起訴主張：
  (一)緣坐落桃園縣龜山鄉○○○段大湖頂小段85-9地號之土地（
    下稱系爭土地）為兩造共有，原告庚○○之應有部分為4/18
    、原告己○○之應有部分為2/18、原告乙○○之應有部分為
    3/18、原告辛○○之應有部分為3/36、原告壬○○之應有部
    分為3/36，被告之應有部分為6/18。然自被告其先父於10年
    前取得系爭土地應有部分後，即擅自使用系爭土地及其上之
    違章建物，至被告因繼承取得系爭土地之上開應有部分後，
    亦對於原告提議分管、分割或協商等要求均置之不理，為此
    ，爰依法訴請分割共有物。並聲明：就甲案（附圖一）分割
    圖所示，將系爭土地分割成A、B、C平均3等份，以原告庚○○、己○○2 人1 組，原告乙○○、辛○○、壬○○3 人1
    組及被告1 組，每組分配分割後之1 份土地；原告分配之分
    割後土地上，有被告所有之建物及營業設施者，被告應將之
    拆除。
  (二)82年的時候被告的父親就系爭土地並沒有應有部分，他當初
    在蓋房子的時候也沒有得到我們的同意，我們也不知道，是
    後來被告的父親從系爭土地的共有人之一即我們的堂兄弟購
    買四分之一才繼承下來的。
  (三)就分割方案部分，原告己○○對被告希望分到甲案（附圖一
    ）B 部分沒有意見，對地政事務所的分割圖亦沒有意見，只
    要平均分配即可，希望用抽籤的方式；原告辛○○、壬○○
    對被告希望分到甲案（附圖一）B 部分沒有意見；原告庚○○不同意甲案（附圖一）B 部分分予被告，希望原告所分得
    2 部分土地能分在一起，以俾日後處理。
三、被告則以：
  (一)82年的時候被告之父親就在上面蓋鐵皮屋，已經事隔10幾年
    了，當初有得到原告他們的同意才蓋的。被告父親過世以後
    系爭土地、上面的房子都歸被告繼承。
  (二)對於地政事務所之分割圖沒有意見，但希望取得甲案（附圖
    一）B 部分之土地。
四、經查：
  (一)按各共有人得隨時請求分割共有物，但因物之使用目的不能
    分割或契約訂有不能分割之期限者，不在此限，共有物之分
    割，依共有人協議之方法行之；分割之方法，不能協議決定
    者，法院得因任何共有人之聲請，命以原物分配於各共有人
    ，或變賣共有物，以價金分配於各共有人，民法第823 條第
    1 項、第824 條第1 項、第2 項分別定有明文。查本件兩造
    為系爭土地之共有人，其應有部分如上所述，為兩造所不爭
    執，並有土地登記謄本可稽。又系爭土地並無因物之使用目
    的不能分割或契約訂有不分割之期限情事，及兩造就分割方
    法無法達成協議等事實，亦為兩造所不爭執，是依前揭法條
    規定，原告自得訴請分割兩造共有之系爭土地。
  (二)次按分割共有物之訴，應由法院斟酌當事人之聲明、共有物
    之使用現況、共有物之性質、經濟效用及全體共有人之利益
    等事項，依職權為適當之分配，不受當事人聲明分割方法之
    拘束。本院依兩造所提出之分割方法，並經現場勘驗測量，
    囑託桃園縣桃園地政事務所繪製有將系爭土地平均3 等分之
    甲案（附圖一）及將系爭土地上建物、道路等詳細測量標示
    之乙案（附圖二）。本院斟酌前開土地共有人之意願（原告
    庚○○、己○○就系爭土地之應有部分合計為1/3 ，原告乙○○、辛○○、壬○○就系爭土地之應有部分合計為1/3 ，
    而被告就系爭土地之應有部分亦為1/3 ，而於原告之起訴主
    張中亦請求以如上開分組方式而為分配），土地之目前之使
    用情形（即：附圖一甲案中Ａ、Ｂ、Ｃ等各部分土地，參
    照附圖二乙案所示，均有道路及被告所有之違章建物占有，
    其中Ａ部分之道路面積相對於其餘Ｂ、Ｃ部分之道路面積為
    少）、Ａ部分中之「E 」部分林地，因其與「C 」部分林地
    間有道路「D 」相隔，且面積僅1 平方公尺，顯無法利用，
    故「E 」部分土地宜與相鄰之「K 」部分土地分別同一組人
    所有，雖Ａ部分土地因此減少1 平方公尺，Ｂ部分土地增加
    1 平方公尺，惟因Ａ部分土地中目前供道路使用之面積僅「
    68平方公尺」，而Ｂ部分土地供道路使用之「J 」部分土地
    則為「228 平方公尺」，故上開「E 」部分土地分別Ｂ部分
    土地所有人所有，對分得Ａ部分土地之人尚稱公允、另原告
    既共同提起本件訴訟，顯示其等之關係較為密切，且原告庚○○亦主張「原告等5 人分得部分應相鄰，以後較好處理」
    ，亦稱妥適，被告主張其應分得附圖一之中間部分（Ｂ），
    如此將妨礙原告日後合併處理其等土地之機會，其主張尚非
    可採暨其整體之利用價值，並兼顧分配價值平等均衡原則，
    認依詳細標示系爭土地上建物、道路及空地（林地）之乙案
    （即附圖二）所示為本件分割依據，並參酌上開因素，將兩
    造共有之系爭土地，依下列方法分割：(1)圖示編號A 、B 、
    C 、D 部分（面積1095平方公尺）歸由被告所有；(2)圖示編
    號E 、F 、G 、H 、I 、J 、K 部分（面積1097平方公尺）
    歸原告乙○○、辛○○、壬○○分別共有（權利範圍：乙○○為1/2 、辛○○為1/4 、壬○○為1/4） ；(3)圖示編號L
    、M 、N 、O 、P 部分（面積1096平方公尺）歸由原告庚○○、己○○分別共有（權利範圍：庚○○為2/3 、己○○為
    1/3） ，較符合兩造實際需要及衡平性，亦符合社會經濟效
    用與成本。是原告起訴主張依民法第824 條規定，請求分割
    系爭土地為有理由，核無不合，應予准許。
  (三)末按，分割共有物係以消滅共有關係為目的，法院裁判分割
    共有土地時，除因該土地內部之使用目的不能分割，或部分
    共有人仍願維持共有關係，就該部分土地不予分割或准該部
    分共有人成立新共有關係外，應將土地分配於各共有人單獨
    所有（最高法院69年度台上字第1831號判例可資參照）。本
    件中原告庚○○、己○○及原告乙○○、辛○○、壬○○均
    請求分割後仍欲維持共有關係，從而，分割後就分得部分仍
    依其等內部之原應有部分之比例維持共有，洵屬有據，併予
    說明。
五、再查，強制執行法第131 條第1 項前段規定，關於繼承財產
    或共有物分割之裁判，執行法院得將各繼承人或共有人分得
    部分點交之。而以共有土地為原物分割之裁判，縱未宣示交
    付管業，但其內容實含有互為交付之意義，當事人仍得依強
    制執行法第131 條第1 項規定請求點交，從而土地既應點交
    ，則地上建物，依司法院院解字第3583號解釋，亦當然含有
    拆除效力在內，依強制執行法第125 條準用第100 條之法意
    推之，自可拆除房屋點交土地與分得之當事人，最高法院79
    年度台抗字第21號判決意旨可資參照。本件原告於起訴請求
    併聲明，原告分配之分割後土地上，有被告所有之建物及營
    業設施者，被告應將之拆除等語，然揆諸上開規定說明，原
    告於取得共有物分割之裁判後，既得依強制執行法第131 條
    規定請求拆除房屋或其他地上物，並點交土地，是原告上開
    聲明顯然欠缺權利保護必要，應予駁回。
六、末查，分割共有物之訴為形式之形成訴訟，法院不受原告聲
    明分割方案之拘束，故如准予裁判分割，原告之訴即有理由
    ，並無敗訴之問題；且兩造均因本件裁判分割而同霑利益，
    故本院認於裁判分割共有物訴訟，於法院准予分割，原告之
    訴為有理由時，應由兩造分別依系爭土地應有部分比例分擔
    訴訟費用較符公平原則。民事訴訟法第80條之1 亦規定，因
    共有物分割、經界或其他性質上類似之事件涉訟，由敗訴當
    事人負擔訴訟費用顯失公平者，法院得酌量情形，命勝訴之
    當事人負擔其一部。復以，分割共有物事件乃具有非訟事件
    性質，本件系爭土地既因兩造無法達成分割協議，原告因而
    提起訴訟，兩造各自主張之分割方法，僅係供法院參考，由
    法院斟酌命為適當之分配，而被告之行為可認按當時之訴訟
    程度，為伸張或防禦權利所必要，且分割共有物之訴性質，
    兩造亦本可互換地位，原告起訴雖有理由，然被告之應訴乃
    法律規定所不得不然，揆諸上開規定說明，本件如僅由被告
    負擔全部訴訟費用即顯失公平，本院斟酌兩造於訴訟程序進
    行中所互為之攻擊、防禦之必要與否，認應以共有人全體各
    按其應有部分比例負擔，方屬事理之平，爰依上揭規定酌定
    如主文第3 項所示之訴訟費用負擔比例。
七、結論：原告之訴為一部有理由，一部無理由，依民事訴訟法
    第79條、第80條之1 ，判決如主文。
中    華    民    國    97    年     8    月     8    日
                  民事第二庭法  官  潘進順
以上正本係照原本作成。
如對本判決上訴，須於判決送達後20日內向本院提出上訴狀。
中    華    民    國    97    年    8     月    11    日
                            書記官  黃進傑


司法院資訊處製作；財團法人民間司法改革基金會備份。
